【裁判字號】    96,上,828
【裁判日期】    970819
【裁判案由】    確認董事會決議不成立等
【裁判全文】
臺灣高等法院民事判決                   96年度上字第828號
    上  訴  人    羅莎食品股份有限公司
    兼法定代理人  乙○○
    被上訴人      盈碩國際股份有限公司
                            樓.
    法定代理人    甲○○
    訴訟代理人    丁志達律師
                  陳錫川律師
                  朱峻賢律師
上列當事人間請求確認董事會決議不成立等事件，上訴人對於中
華民國96年8月14日臺灣板橋地方法院96年度續字第1號（原案號
92年度訴字第60號）第一審判決提起上訴，本院於97年7月29日
言詞辯論終結，判決如下：
    主      文
原判決廢棄。
被上訴人在第一審之訴駁回。
第一、二審訴訟費用由被上訴人負擔。
    事實及理由
一、程序方面：
  (一)經查被上訴人於民國91年12月24日提起本件訴訟時之法定代
    理人為林茂盛，嗣於96年5月間變更為甲○○，並經甲○○
    於96年7月12日向原審具狀聲明承受訴訟，有公司變更登記
    表、經濟部函文影本及書狀在卷可稽（見原審卷二第8至14
    、119、126至128頁）。則被上訴人經合法代理而提起本訴
    ，其訴自屬合法。上訴人雖辯稱林茂盛並非被上訴人之董事
    長，而無以法定代理人提起本訴之資格，其當事人顯不適格
    云云；惟林茂盛與被上訴人間之董事長委任關係既未經法院
    判決予以否認，即應認為被上訴人於提起本訴時，林茂盛確
    為被上訴人之法定代理人。是上訴人此部分所辯，並不可採
    ，合先敘明。
  (二)訴外人山太元開發股份有限公司（下稱山太元公司）向台灣
    板橋地方法院（下稱板橋地院）聲請選任上訴人羅莎食品股
    份有限公司（下稱羅莎公司）之臨時管理人，業經板橋地院
    於97年2月29日裁定選任乙○○為羅莎公司之臨時管理人，
    有97年度法字第5號民事裁定影本在卷可按（見本院卷第40
    至42頁）。則依公司法第208條之1第1項規定，乙○○自得
    代行羅莎公司董事長之職權而為該公司就本件訴訟之法定代
    理人，附此敘明。
二、本件被上訴人主張：上訴人羅莎公司於89年6月19日召開股
    東臨時會改選董事、監察人，被上訴人為法人股東，指派訴
    外人林榮濱、顏清權及王榮樹為代表人當選董事並向主管機
    關申請登記，惟林榮濱部分因董事消極資格之限制而遭駁回
    申請。詎上訴人乙○○竟提出偽刻被上訴人公司暨法定代理
    人印章之改派書，偽稱被上訴人改派周茂霖、許登鴻替代王
    榮樹及顏清權為行使上訴人羅莎公司董事職務之代表人，復
    違反公司法第203條第1項、第204條規定，未先由董事互推
    一人暫行董事長職務，再由暫行董事長職務之人召集董事會
    ，亦未於開會七日前以書面載明召集事由通知董事及監察人
    ，乙○○即逕行於91年11月13日召開董事會（下稱系爭董事
    會），決議補選董事長、遷移公司地址等案，並向主管機關
    申請變更登記獲准，從而系爭董事會之決議應為當然無效。
    此外依系爭董事會議事錄、董事會出席簽到簿所示，除周茂
    霖及許登鴻之外，僅有二名董事出席，而上訴人羅莎公司之
    董事應有五名，則其出席董事人數既未過半數，違反公司法
    第208條第1項、第206條第1項規定，系爭董事會決議互推董
    事長應屬不成立等語。爰求為判決：(一)確認上訴人於91年11
    月13日上午10時召開之董事會所為決議全部不成立。(二)確認
    上訴人乙○○與上訴人羅莎公司間之董事長委任關係不存在
    （原審判決被上訴人勝訴，上訴人提起上訴）。並答辯聲明
    ：上訴駁回。
三、上訴人則以：上訴人羅莎公司業於96年4月6日新改選董事、
    監察人，並聲請變更登記獲准，則被上訴人所求為確認者為
    過去之法律關係，因此不得提起確認之訴。且羅莎公司係因
    緊急情況於91年11月13日召集董事會，經全體董事到會，並
    未違反公司法第203條第1項、第204條等規定等語，資為抗
    辯。惟原審為上訴人敗訴之判決，尚有不當，為此提起上訴
    並聲明：(一)原判決廢棄。(二)被上訴人在第一審之訴駁回。
四、兩造不爭執之事實：
  (一)上訴人乙○○明知上訴人羅莎公司之公司登記印鑑章仍在訴
    外人甲○○等另一方人士持有中，並未遺失，竟於91年10月
    28日以羅莎公司名義（董事：乙○○）出具內容為「不慎遺
    失本公司登記用印鑑乙枚，特此聲明作廢」之不實聲明書，
    向經濟部商業司申請變更法人股東讚暉有限公司（下稱讚暉
    公司）改派法人代表人並擔任董事、原董事長甲○○職務解
    任、法人股東地址變更及公司印鑑變更登記之申請獲准。乙
    ○○並於91年11月上旬委請不知情之刻印店人員偽刻「盈碩
    國際股份有限公司」及當時登記負責人「林茂盛」之印章二
    枚，以盈碩公司及林茂盛之名義偽造91年11月10日盈碩公司
    改派周茂霖、許登鴻接任王榮樹、顏清權擔任在羅莎公司原
    董事職務之改派書一紙。乙○○再於91年11月13日上午10時
    召開羅莎公司董事會，由讚暉公司及盈碩公司新派任之法人
    代表彭素卿、乙○○、周茂霖及許登鴻等人互選乙○○擔任
    董事長並製作董事會議事錄後，由乙○○持前開偽造之盈碩
    公司改派書及董事會議事錄等文件向經濟部商業司申請變更
    登記法人股東盈碩公司改派代表人、補選乙○○為董事長及
    遷址等事項獲准，涉嫌偽造文書，業經本院刑事庭判處有期
    徒刑八月，有台灣士林地方法院（下稱士林地院）93年度訴
    字第672號及本院95年度上訴字第4232號刑事判決影本可按
    （尚未確定、見原審卷二第65至80頁），並有公司變更登記
    表、改派書、羅莎公司之董事會議事錄及董事會簽到簿影本
    可證（見原審卷一第13至15、45至47頁）。
  (二)上訴人乙○○於96年6月27日仍為上訴人羅莎公司之董事（
    即訴外人讚暉公司法人董事代表），並為該公司之董事長，
    有該公司變更登記表在卷可按（見原審卷二第100至102頁）
    。
五、兩造爭執要點為：(一)被上訴人提起本件訴訟有無即受確認判
    決之法律上利益？(二)系爭董事會之召集，是否未於開會前七
    日前以書面記載召集事由通知董事及監察人？是否未經半數
    董事出席、未經半數董事同意而為決議？系爭董事會決議是
    否不成立？上訴人乙○○與上訴人羅莎公司間之董事長委任
    關係是否不存在？茲就兩造爭點及本院得心證理由分述如下
    ：
  (一)按民事訴訟法第247條第1項規定確認法律關係之訴，以確認
    現在之法律關係為限，如已過去或將來應發生之法律關係，
    則不得為此訴之標的。又確認之訴非原告有即受確認判決之
    法律上利益者，不得提起。所謂即受確認判決之法律上利益
    ，係指法律關係之存否不明確，原告主觀上認其在法律上之
    地位有不安之狀態存在，且此種不安之狀態，能以確認判決
    將之除去者而言，若縱經法院判決確認，亦不能除去其不安
    之狀態者，即難認有受確認判決之法律上利益（最高法院49
    年台上字第1813號、52年台上字第1240號判例意旨參照）。
  (二)經查上訴人羅莎公司雖於91年11月13日召開系爭董事會，決
    議補選董事長為乙○○及遷移公司地址後，羅莎公司雖復於
    96年4月6日改選董事、監察人，並向經濟部商業司申請變更
    登記獲准，固有公司變更登記表在卷可稽（見原審卷二第
    100至102頁）。惟經濟部業於96年10月1日函限期令羅莎公
    司改選董監事，含乙○○在內之原任董監事於96年12月31日
    當然解任，然羅莎公司迄未改選新任董監事，以致於訴外人
    山太元公司向板橋地院聲請選任羅莎公司之臨時管理人，並
    經板橋地院於97年2月29日裁定選任乙○○為羅莎公司之臨
    時管理人，有97年度法字第5號民事裁定影本在卷可按（見
    本院卷第40至42頁），是據此足證乙○○現已非羅莎公司之
    董事長，彼此已無委任關係存在。從而被上訴人提起本件訴
    訟請求確認系爭91年11月13日董事會決議不成立，進而主張
    該次決議選任乙○○為董事長無效，一併請求確認乙○○與
    羅莎公司間之董事長委任關係不存在，顯係就已經過去之法
    律關係求為確認，則依上說明，自無即受確認判決之法律上
    利益。
  (三)被上訴人雖又主張：上訴人乙○○自當選為羅莎公司董事長
    後，代表羅莎公司向法院提起諸多民事、刑事及行政訴訟案
    件，並先後於93年4月5日、96年4月6日召開羅莎公司股東會
    而作成若干決議，為兩造所不爭執，若系爭董事會決議不成
    立、以及乙○○與羅莎公司間之董事長委任關係不存在，則
    該等案件之提起及股東會之召集即屬不合法；因此系爭董事
    會決議、以及乙○○與羅莎公司間之董事長委任關係，雖為
    過去所發生之法律關係，但因其法律效果仍及於現在，自仍
    得成為確認之訴客體云云。惟乙○○現今已非羅莎公司之董
    事長，已如前述，因此即不能認為91年間系爭董事會所決議
    推選乙○○為董事長之法律效果及於現在。至於乙○○代表
    羅莎公司所提起之諸多訴訟，其起訴程序是否因法定代理人
    乙○○並非經董事會合法召集所產生之董事長而有瑕疵，則
    應由被上訴人於各該訴訟程序中分別就法定代理人適法性加
    以爭執，或提起再審之訴予以救濟。此外以乙○○為董事長
    之董事會所召集羅莎公司股東會，其召集程序或其決議方法
    是否有瑕疵，亦應由被上訴人另依公司法規定尋求救濟。從
    而被上訴人主觀上所認該等在法律上之地位有不安之狀態，
    事後縱經法院判決確認，亦不能除去早已存在之不安狀態，
    因此本件不能據以主張有即受確認判決之法律上利益。是被
    上訴人此部分主張，應屬無據。
  (四)從而被上訴人提起本訴既欠缺即受確認判決之法律上利益，
    其訴即屬無理由，則其餘爭點即無庸審酌，附此敘明。
六、綜上所述，被上訴人請求確認系爭董事會決議不成立，以及
    上訴人乙○○與羅莎公司間之董事長委任關係不存在，並非
    正當，不應准許。原審失察，遽為上訴人敗訴之判決，自有
    未洽。上訴意旨求予廢棄改判，應予准許，並由本院予以廢
    棄改判。
七、因本件事證已臻明確，兩造其餘主張、陳述及所提之證據，
    經本院審酌後認與判決結果不生影響，爰不逐一論列，附此
    敘明。
八、據上論結，本件上訴為有理由。依民事訴訟法第450條、第
    78條，判決如主文。
中    華    民    國    97    年    8     月    19    日
                  民事第七庭
                        審判長法  官  鄭三源
                              法  官  王聖惠
                              法  官  邱  琦
正本係照原本作成。
如不服本判決，應於收受送達後20日內向本院提出上訴書狀，其
未表明上訴理由者，應於提出上訴後20日內向本院補提理由書狀
（均須按他造當事人之人數附繕本）上訴時應提出委任律師或具
有律師資格之人之委任狀；委任有律師資格者，另應附具律師資
格證書及釋明委任人與受任人有民事訴訟法第466條之1第1項但
書或第2項（詳附註）所定關係之釋明文書影本。
中    華    民    國    97    年    8     月    19    日
                              書記官  廖艷莉
附註：
民事訴訟法第466條之1（第1項、第2項）：
對於第二審判決上訴，上訴人應委任律師為訴訟代理人。但上訴
人或其他法定代理人具有律師資格者，不在此限。
上訴人之配偶、三親等內之血親、二親等內之姻親，或上訴人為
法人、中央或地方機關時，其所屬專任人員具有律師資格並經法
院認為適當者，亦得為第三審訴訟代理人。


司法院資訊處製作；財團法人民間司法改革基金會備份。
